臺灣高等法院臺中分院民事判決　九十一年度訴字第二○號
　　原　　　告　　甲○○
　　被　　　告　　乙○○即曾.
右原告因被告詐欺上訴案件，提起刑事附帶民事訴訟，請求侵權行為損害賠償事件，
經本院刑事庭裁定移送，本院判決如左︰
    主  　　文
被告應給付原告新臺幣佰拾陸萬肆仟元，及自民國八十九年五月九日起至清償日
止，按年息百分之五計算之利息。
原告其餘之訴駁回。
訴訟費用由被告負擔。
本判決原告勝訴部分，於原告以新臺幣壹佰壹拾貳萬貳仟元為被告供擔保後，得假執
行。
原告其餘假執行之聲請駁回。
    事  　　實
甲、原告方面：
一、聲明：(一)被告應給付原告新臺幣（下同）四百三十六萬四千元，及自附帶民事訴
    訟起訴狀繕本送達翌日起至清償日止，按年息百分之五計算之利息；並自八十六
    年六月二十六日起至清償日止，被告應按日給付原告三千三百六十四元。(二)願供
    擔保，請准宣告假執行。
二、陳述：
  (一)訴外人曾正宏（原為共同被告，經本院刑事庭判決駁回原告此部分之訴，復經另
    案判處詐欺等罪刑）與被告係父子關係，其二人分別為廣鎮實業有限公司（下稱
    廣鎮公司）及廣永利開發股份有限公司（下稱廣永利公司）之負責人，均明知廣
    鎮公司財務困難，並無依約給付之能力，而與訴外人即臺灣省青果運銷合作社台
    中分社經理蔡土明（原為共同被告，亦經本院刑事庭判決駁回原告此部分之訴）
    等人，勾串詐欺集團謀騙詐財，共同欺誘原告承購其等所興建坐落台中市○區○
    ○段一小段四、四─五地號等三十七筆土地上「廣擎天國際商業大樓」之房屋及
    基地，詐取暴利。被告詐欺取財之不法行為，已經判處罪刑。
  (二)原告簽約承購系爭房地時，被告有在場，被告並於簽立店位租賃契約書上蓋章，
    被告亦答應原告利息太高部分要向貸款銀行說。原告已繳清自備款，房屋結構已
    完成，系爭房地有被拿去設定抵押權，其產權尚未登記原告名義，且商場內部設
    施裝潢還沒作好，被告就避不見面，造成無法交屋，原告無法作生意。原告所購
    店位亦未回租，致遭損失。又原告為高中函授學校肄業，經營機車修理業，月入
    約三萬元，有棟二十四坪左右透天厝，不知被告學經歷、工作、財產情形。
  (三)原告因被告前開侵權行為受有損害，依民法第一百八十四條、第一百八十五條、
    第一百九十五條、第一百七十九條規定，被告應負賠償之責。爰依刑事訴訟法第
    四百八十七條規定，提起刑事附帶民事訴訟。茲原告請求被告應給付金額，其計
    算方法如下：
　　1.買賣價款：原告承購編號Ｂ１樓第一八八號店位一戶，已交付買賣價款共計三
　　　百三十六萬四千元，有付款明細表可據，被告應照數償還之。
    2.精神慰藉金及無法工作營業損失等：被告及曾正宏等詐欺集團，詐取鉅額款項
      ，受害者均為市井小民，危害甚廣，惡性重大，且其等詐取原告辛勤所得畢生
      積蓄，致原告權益造成鉅大損害，損失慘重，又經長期訟，其等迄今仍未償
      還詐騙金額分文，原告於此期間多方奔走，毫無所獲，使原告無法正常工作，
      收入遽減，營業損失甚鉅，且畢生積蓄悉數被騙取，造成家庭惶恐不安，陷於
      經濟困境，生活無以為繼，求助無門，承受打擊痛苦誠非淺鮮，無以言狀，受
      償則遙遙無期，心力交瘁幾至崩潰。原告受有訴訟過程中所致精神上損害二十
      萬元及其他精神上損害三十萬元共計五十萬元，暨營業損失五十萬元。是請求
      精神慰藉金及無法工作營業損失等共計一百萬元。惟原告對此精神慰藉金及無
      法工作營業損失之請求，均無法提出證明。
    3.違約金：原告與廣鎮公司負責人曾正宏於八十二年五月十六日訂立之房屋預定
      買賣契約書第六條，載明買賣標的物建築工程為一五００個工作天，如未按竣
      工期限完工，每逾一日應按已繳款項千分之一計付違約金。本件被告應付之違
      約金起算日（按訂約日為八十二年五月十六日而一五００個工作天屆期日為八
      十六年六月二十五日）即自八十六年六月二十六日起算，按日以三千三百六十
      四元（原告已繳付價款合計三百三十六萬四千元，以千分之一計算為三千三百
      六十四元）算付至清償日止。
三、證據：提出八十二年五月十六日土地預定買賣契約書連同土地價款分期付款表、
    房屋預定買賣契約書連同房屋價款分期付款表、八十二年五月十六日店位租賃契
    約書、同年月日委託代管契約書、臺中市政府工務局八十二年四月十四日建造執
    照及八十六年一月三十一日使用執照、廣擎天八十六年四月二日收款單均影本及
    被告戶籍謄本各一件為證。
乙、被告方面：
    被告未於準備程序及言詞辯論期日到場，亦未提出書狀作何聲明或陳述。
丙、本院依職權函請臺中市中山地政事務所檢送該市○區○○段一小段六五一建號建
    物登記謄本及建物測量成果圖影本各一件，並調閱臺灣臺中地方法院（下稱臺中
    地院）八十七年度自字第八三七號及本院八十九年度上易字第九五五號，臺中地
    院八十七年度自字第一四二號、臺灣臺中地方法院檢察署八十七年度偵字第六六
    ００、九二九三、一一二三一、一一二三０號、八十八年度偵字第六四一、一０
    六九九、八七六號、九十年度他字第二０八二號暨本院八十九年度上易字第五八
    七號詐欺等案件歷審卷宗。
    理　　　由
一、本件被告經合法通知，未於言詞辯論期日到場，核無民事訴訟法第三百八十六條
    各款所列情形，依原告之聲請，由其一造辯論而為判決。
二、原告主張：訴外人曾正宏（原為共同被告，經本院刑事庭判決駁回原告此部分之
    訴）與被告係父子關係，其二人分別為廣鎮實業有限公司（下稱廣鎮公司）及廣
    永利開發股份有限公司（下稱廣永利公司）之負責人，均明知廣鎮公司財務困難
    ，並無依約給付之能力，而與訴外人即臺灣省青果運銷合作社台中分社經理蔡土
    明等人，勾串詐欺集團謀騙詐財，共同欺誘伊承購其等所興建坐落台中市○區○
    ○段一小段四、四─五地號等三十七筆土地上「廣擎天國際商業大樓」，其中編
    號Ｂ１樓第一八八號店位一戶之房屋及基地，詐取暴利。被告詐欺取財之不法行
    為，經判處罪刑。被告就伊所受已付買賣價款三百三十六萬四千元、精神慰藉金
    及無法工作營業損失等計一百萬元，及自八十六年六月二十六日起按日以三千三
    百六十四元算付違約金之損害，應負賠償之責等情。爰依民法第一百八十四條、
    第一百八十五條、第一百九十五條、第一百七十九條規定，並本於侵權行為損害
    賠償請求權，求為命被告為如聲明所示給付之判決。被告則迄未到場，亦未提出
    書狀作何抗辯。
三、查原告主張之上開事實，業據其於刑事案件審理時指述甚詳，並據提出八十二年
    五月十六日土地預定買賣契約書連同土地價款分期付款表、房屋預定買賣契約書
    連同房屋價款分期付款表、八十二年五月十六日店位租賃契約書、同年月日委託
    代管契約書及八十六年四月二日收款單均影本各一件為證。即被告於刑案亦坦承
    有與承購戶之原告簽訂店位租賃契約書、委託代管契約書之情不諱，並有土地登
    記簿謄本、建物登記簿謄本、廣告文宣等件附在刑卷足稽。被告與訴外人曾正宏
    係父子，關係密切，被告於刑案亦自承係負責契約事項之統籌規劃無訛，且其於
    他承購戶之土地、房屋價款分期付款表中，亦均有親自在驗收交屋款項、銀行貸
    款等事項簽署收訖之字樣，復承述其係廣鎮公司總經理之特別助理（見本院八十
    九年度上易字第九五五號二卷第三五頁），其又供稱服完兵役後出國進修，其入
    出境資料顯示，乙○○於七十九年間曾在國外停留四月、在八十年間在國外停留
    約十月、八十一年間約停留國外六月（見本院上開刑五卷第二０六頁、二卷第二
    七五頁），其所稱在國外進修實可採信，足證其非不學無識，僅能打雜跑腿之輩
    ，而係學成歸國，在其父任負責人之廣鎮公司擔任特別助理，並任廣永利公司負
    責人，是其確有參與上開房地買賣之事宜，並擔任重職屬實，酌情自不得以其非
    系爭房地買賣之當事人，即推諉不知廣鎮公司之財務狀況。況被告早於八十二年
    五月十六日即與承購戶之原告簽訂店位租賃契約書、委託代管契約書等事項，可
    見其此舉係藉以加強原告信心，使原告信其有履約能力及誠意，被告顯亦明知廣
    鎮公司週轉困難，並無足夠之給付（履約）能力，竟仍有上開行為，以致未能依
    約移轉所有權予購買戶之原告，復未能塗銷廣鎮公司向訴外人彰化商業銀行股份
    有限公司所為鉅額本金最高限額抵押權之設定，此有本院依職權函請臺中市中山
    地政事務所檢送該市○區○○段一小段六五一建號建物登記謄本及建物測量成果
    圖影本各一件可憑，則被告與曾正宏之共同詐欺意圖甚明。又被告迭經合法通知
    ，迄未到場爭執，亦未提出書狀俾供本院斟酌。堪認原告主張被告有與曾正宏共
    同對伊為不法行為之事實，洵非無據。矧被告被訴詐欺案件，經刑事庭審理結果
    ，判處其罪刑確定；而曾正宏亦另經判處詐欺等罪刑在案，分別有臺中地院八十
    七年度自字第八三七號及本院八十九年度上易字第九五五號，臺中地院八十七年
    度自字第一四二號、臺灣臺中地方法院檢察署八十七年度偵字第六六００、九二
    九三、一一二三一、一一二三０號、八十八年度偵字第六四一、一０六九九、八
    七六號、九十年度他字第二０八二號暨本院八十九年度上易字第五八七號詐欺等
    案件歷審卷宗及各該刑事判決足資參按。再觀本院上開九五五號刑事確定判決事
    實欄記載：「曾正宏．．與乙○○（即曾明宗）係父子關係，其二人分別為廣鎮
    ．．公司．．及廣永利．．公司．．之負責人，均明知廣鎮公司財務困難，並無
    依約給付之能力，然為欺誘消費者價購渠等興建坐落於台中市○區○○段一小段
    四、四─五地號等三十七筆土地上之．．「廣擎天國際商業大樓」之房屋及基地
    ，竟共同意圖為自己不法之所有，並基於概括之犯意，勾串謀騙詐財，於．．八
    十二年間大肆刊登「擁有香港永安集團國際百貨經營的卓越實力保證」、「百分
    之七十產權保留自營，百分之三十產權銷售回租六年，四年調整租金，十年保障
    ，只有利潤，沒有風險」等不實廣告，致使賴維宗等人（詳如附表一、二所示；
    按原告為附表二編號）陷於錯誤，誤信渠等有給付能力，分別買受上開大樓之
    套房或商場店位，上開房地價金除自備款外，其餘款項則約定以銀行貸款支付。
    同時承購戶亦有另與乙○○經營之廣永利公司分別簽立店位租賃、委託代管契約
    （指乙○○與承購戶簽約同意承租交屋後之承購戶之店位加以經營之契約），藉
    以加強消費者之購買信心。嗣曾正宏於八十三年六月十四日及八十四年八月十一
    日間分別以上開基地為擔保向彰化商業銀行股份有限公司（以下簡稱彰化銀行）
    辦理貸款而設定第一、二順位抵押權（十四億元及六億元），依上開土地預定買
    賣契約書之約定，曾正宏及廣鎮公司應於買賣標的物點交前負責塗銷上開抵押權
    登記，詎上開房地於八十六年七月間屆點交時期，曾正宏非惟仍未能依約將前述
    第一、二順位抵押權登記塗銷，曾正宏明知自己與廣鎮公司並無給付能力，竟仍
    與乙○○共同基於意圖為自己不法所有之概括犯意聯絡，向賴維宗等人誆稱：．
    ．所有權尚未移轉登記之買受人只要繳清自備款，其必將前述第一、二順位抵押
    權塗銷；或稱將所有權移轉登記予買受人，使賴維宗等人陷於錯誤，而同意．．
    以現金付清全部屋款、或繼續給付價金，未料至八十七年三月二十五日，曾正宏
    等人未能清償向彰化銀行之抵押貸款，塗銷上開第一、二順位抵押權，竟遭彰化
    銀行將系爭房地假扣押，使賴維宗等人．．因此而未能再為所有權之移轉登記；
    乙○○則係於上開建物使用執照取得後，遲不履行支付租金之義務，卻佯稱：「
    香港永安公司財務有問題，隔間無法施作」等詞作為搪塞，以達渠等詐欺取財之
    目的。」等事實。益見原告此部分主張之事實，堪信為真實。
四、按因故意或過失，不法侵害他人之權利者，負損害賠償責任。又數人共同不法侵
    害他人之權利者，連帶負損害賠償責任。民法第一百八十四條第一項前段、第一
    百八十五條第一項前段分別定有明文。本件被告既與曾正宏共同為不法行為，有
    如上述，被告對於原告因而所受之損害，自應負賠償責任。茲所應審酌者，為原
    告所得請求被告賠償之金額，爰分述如左：
  (一)買賣價款部分：原告承購編號Ｂ１樓第一八八號店位一戶，已交付買賣價款共計
    三百三十六萬四千元，有上開土地、房屋價款分期付款表及八十六年四月二日收
    款單影本各一件足憑，原告主張被告應照數償還，尚無不合。
  (二)精神慰藉金及無法工作營業損失等部分：按不法侵害他人身體、健康、名譽、自
    由、信用、隱私、貞操，或不法侵害其他人格法益而情節重大者，被害人雖非財
    產上之損害，亦得請求賠償相當之金額。固為民法第一百九十五條第一項前段所
    明定。惟徵諸不法侵害他人財產權，實不因此當然不法侵害其人格法益，又為自
    明之理。本件被告與曾正宏共同詐欺為不法行為，雖侵害原告財產權，但原告並
    未舉述伊有何上開人格權或其他人格法益受不法侵害，復未立證證明。原告徒謂
    伊受有訴訟過程中所致精神上損害二十萬元及其他精神上損害三十萬元，遽仍就
    之請求被告賠償五十萬元精神慰藉金，尚難謂合。又原告謂伊無法正常工作，收
    入遽減營業損失甚鉅乙節，其自承無法證明之，乃猶執之請求無法工作營業損失
    五十萬元，亦非有據。
  (三)違約金部分：原告謂與廣鎮公司負責人曾正宏於八十二年五月十六日訂立之房屋
    預定買賣契約書第六條，載明買賣標的物建築工程為一五００個工作天，如未按
    竣工期限完工，每逾一日應按已繳款項千分之一計付違約金，固據提出房屋預定
    買賣契約書所載以證。然依卷附臺中市政府工務局八十二年四月十四日以（８２
    ）中工建建字第０五三三號製發建造執照及八十六年一月三十一日以（８６）中
    工建使字第０一００號製發使用執照影本，觀之該使用執照上載：「附件所列建
    築物經查依核准圖說建築完竣茲檢附竣工圖乙份准予給照使用」之內容；參諸原
    告自陳該房屋買賣訂約日為八十二年五月十六日，而一五００個工作天屆期日為
    八十六年六月二十五日，暨該房屋於八十六年四月二日向伊收十萬元款時即已完
    工之語。按諸建築法七十條第一項規定，該房屋建築工程既經發給使用執照應已
    完竣，難認未按竣工期限完工。徵諸出賣人之債務人究竟有無違約不履行契約上
    義務，要屬應負契約責任（債務不履行責任）與否之問題，核與侵權行為責任之
    成立要件有間。本件原告與廣鎮公司負責人曾正宏簽立上開房屋預定買賣契約書
    第六條所載，應屬房屋買賣契約有關工程期限之約定，而前開房屋建築工程應已
    按竣工期限完工，有如上述，實難因該工程期限約定之履行，率認被告應負侵權
    行為責任。況原告請求之訟爭違約金，顯亦殊難遽謂為被告被訴詐欺犯罪事實所
    生之損害。乃原告基於侵權行為之損害賠償請求權，執詞請求被告賠付訟爭違約
    金，自難謂當。又上開房屋預定買賣契約書第六條如上記載，係本於買賣雙方所
    為約定而來，非無法律上之原因，不論被告果否因而受有何利益，自無不當得利
    可言。原告併依民法第一百七十九條規定，請求被告應自違約金起算日即八十六
    年六月二十六日起按日以三千三百六十四元算付伊違約金，亦有未合。
五、從而，原告本於侵權行為損害賠償請求權，請求被告給付原告三百三十六萬四千
    元，及自起訴狀繕本送達翌日即八十九年五月九日起至清償日止，按年息百分之
    五計算之法定遲延利息部分，洵屬正當，應予准許。逾此部分所為請求，為無理
    由，應予駁回。
六、原告陳明願供擔保以代釋明，聲請宣告假執行，核其勝訴部分，合於法律規定，
    爰酌定相當擔保金額，併宣告之。至原告敗訴部分，其假執行之聲請即失所依附
    ，不予准許。
七、據上論結，本件原告之訴為一部有理由，一部無理由。依民事訴訟法第七十九條
    但書、第三百八十五條第一項前段、第三百九十條第二項，判決如主文。
中　　　華　　　民　　　國　　九十一　　年　　　八　　　月　　 十三　　 日
~B1民事第五庭審判長法　官　陳滿賢
~B2　　　　　　　　法　官　古金男
~B3　　　　　　　　法　官　簡清忠
一、右正本證明與原本無異。
二、對於本判決如不服，應於送達後二十日內，向本院提出上訴狀。
~B法院書記官　瑞芳
中　　　華　　　民　　　國　　九十一　　年　　　八　　　月　　二十六　　日
